【裁判字號】    89,台上,1963
【裁判日期】    890825
【裁判案由】    債務人異議之訴
【裁判全文】
最高法院民事判決                              八十九年度台上字第一九六三號
    上 訴 人  乙○○
    被上訴人  甲○○
右當事人間債務人異議之訴事件，上訴人對於中華民國八十八年五月十八日台灣高等
法院第二審判決（八十七年度上字第一二一七號），提起上訴，本院判決如左：
    主  文
原判決廢棄，發回台灣高等法院。
    理  由
本件上訴人主張：伊於民國八十四年一月間，委託被上訴人以伊所有台北縣樹林鎮○
○街○段四十八巷十六號一﹑二﹑三樓房屋及坐落之土地（下稱系爭不動產），代向
台北縣樹林農會辦理新台幣（下同）二百萬元之二十年期抵押貸款，詎被上訴人並未
向農會辦理貸款，反將系爭不動產設定抵押權於其名下，並自己貸與上訴人二百萬元
。被上訴人代辦抵押貸款時，向伊表示須簽發面額二百萬元之本票乙紙，供作農會貸
款之擔保，伊即簽發八十五年一月六日期同面額之本票（下稱系爭本票）乙紙交與被
上訴人。詎被上訴人竟於本票到期後向法院聲請裁定准予強制執行，並由台灣板橋地
方法院（下稱板橋地院）以八十六年度民執地字第一三六一二號強制執行事件實施拍
賣在案。伊為債務儘速解決，乃於八十七年四月七日向法院提存二百萬元，債務業已
清償等情。爰依強制執行法第十四條之規定，求為命將上開強制執行事件就系爭不動
產所為拍賣程序予以撤銷之判決。
被上訴人則以：上訴人尚有利息、違約金及執行費未清償等語，資為抗辯。
原審將第一審所為上訴人勝訴之判決廢棄，改判駁回其訴，係以：(一)查上訴人主張其
係委託被上訴人向樹林農會辦理抵押貸款等情，為被上訴人所否認，上訴人復未能舉
證以實其說，已難採取。況上訴人向訴外人謝宋秀妹購買系爭不動產，並以土地部分
設定最高限額二百四十萬元抵押權予謝宋秀妹，嗣塗銷謝宋秀妹之抵押權設定，於八
十四年一月六日改設定最高限額二百四十萬元抵押權予被上訴人，同日被上訴人向樹
林農會借款二百萬元等情，有抵押權設定契約書、他項權利證明書、土地登記簿謄本
、樹林農會借據及本票為證。又系爭房屋為未登記建物，有未登記建物查封登記簿謄
本可稽，無從為二十年期抵押貸款，乃眾所週知之事，上訴人果以系爭不動產向樹林
農會辦理二百萬元二十年期扺押貸款，自應將利息匯至樹林農會，何必按月匯至被上
訴人帳戶？是被上訴人抗辯，因系爭房屋為未登記之建物，無法向農會辦理抵押借款
，故被上訴人以自己之不動產向樹林農會辦理二百萬元扺押貸款，借給上訴人以付系
爭不動產尾款，農會貸款之利息，則由上訴人交由被上訴人償付，上訴人並將系爭土
地設定抵押權予被上訴人，及簽付系爭本票予被上訴人以為債權憑證，自非無據。(二)
上訴人經被上訴人向樹林農會借款二百萬元，按月所匯一萬六千五百元，係供清償農
會借款之利息，為上訴人所自認，自與本件執行名義之本票債權無，上訴人主張以
其所繳之農會利息抵充本件本票債務，自無可取。上訴人於本票借款到期後未清償，
依抵押權設定契約應支付遲延利息及違約金，上訴人均未給付，而本件之執行費用為
一萬四千元，測量費用六千六百元，本票裁定四百五十元，拍賣公告登報費七千三百
五十元，鑑價費二千九百四十元，郵資八百四十元，共計三萬二千一百八十元，及上
訴人於八十七年三月七日提存後，尚有一個月之利息未清償等情，有付款收據、提存
書附卷可稽。按本件執行名義為准許本票強制執行之裁定，固與抵押權設定契約無涉
，上訴人已清償之二百萬元，尚不足以清償執行名義所載本金二百萬元及其利息並執
行費用，甚為灼然。執行名義既無消滅或妨礙債權人請求之事由發生，則上訴人本於
強制執行法第十四條規定，請求撤銷上開強制執行事件所為執行程序，即無理由等詞
，為其判斷之基礎。
查原審認定上訴人按月匯給被上訴人之一萬六千五百元，係為清償樹林農會借款之用
，非本件執行名義之本票利息云云。惟查被上訴人於原審提出其向樹林農會借款二百
萬元之借據（見原審卷第十三頁），右上角有「．９．13結清」之記載，而上訴人
又一再主張「利息都有按月繳交至本金清償日」，「提存日是八十七年四月七日」，
並請求被上訴人說明利息如何計算（見原審卷第一一○頁正背面、第六五頁）。苟樹
林農會借據上之記載無誤，則八十五年九月十四日起至八十七年四月七日止，上訴人
按月匯給被上訴人之一萬六千五百元，究係樹林農會借款之利息，抑或本件執行名義
本票借款之利息？又上訴人請求被上訴人說明利息如何計算，此攸關上訴人之債務是
否已清償完畢，自屬重要之攻擊方法，原審均未詳加調查審認，並說明取捨意見，遽
為上訴人不利之判決，即有判決不備理由之違法。上訴論旨，指摘原判決不當，求予
廢棄，非無理由。
據上論結，本件上訴為有理由，依民事訴訟法第四百七十七條第一項、第四百七十八
條第一項，判決如主文。
中      華      民      國    八十九    年      八      月    二十五    日
                              最高法院民事第一庭
                                  審判長法官  李  錦  豐
                                        法官  楊  鼎  章
                                        法官  吳  麗  女
                                        法官  蘇  達  志
                                        法官  陳  重  瑜
      右正本證明與原本無異
                                              書  記  官
中      華      民      國    八十九    年      九      月    二十一    日


司法院資訊處製作；財團法人民間司法改革基金會備份。
